【裁判字號】    99,訴,522
【裁判日期】    990824
【裁判案由】    妨害性自主
【裁判全文】
臺灣臺南地方法院刑事判決               99年度訴字第522號
公  訴  人  臺灣臺南地方法院檢察署檢察官
被      告  丙○○
選任辯護人  陳宏義律師
上列被告因妨害性自主案件，經檢察官提起公訴（98年度營偵
字第1998號），本院判決如下：
    主  文
丙○○對心智缺陷之人犯強制性交罪，處有期徒刑玖年。
    事  實                                              
一、丙○○與已滿18歲之代號0000甲0000女子（民國79年12月生
    ，姓名年籍詳卷，下稱A女）係鄰居關係，明知A女患有中度
    智能障礙，因其生理因素於社會生活功能受限制而無法發揮
    ，反應能力亦較正常人為差，為心智缺陷之人，且A女之父
    長期因肝病臥床，A女之母亦為重度智能障礙之人，竟利用A
    女乏人保護，基於強制性交之犯意，先於98年9月25日晚間
    10時3分許以其00甲0000000之市內電話門號撥打A女住家之門
    號（詳卷），要求A女至其位於臺南縣柳營鄉旭山村桶頭腳
    12號旁之雞舍，A女不從，丙○○遂於同日晚間11時59分許
    再度去電A女，A女因畏懼遭丙○○責罵遂於翌日（26日）凌
    晨0時許前往上址，丙○○見A女出現後，欲帶A女進入雞舍
    ，惟遭A女拒絕，丙○○即徒手強拉A女進入雞舍房間，並不
    顧A女之反抗強行脫下A女所著衣褲，並將其陰莖插入A女之
    陰道內，違反A女之意願而強制性交得逞。嗣經A女父親認丙○○深夜來電察覺事有蹊蹺，而告知A女姑母，再經A女之堂
    嫂A1（代號0000甲0000A，姓名年籍詳卷）追問A女，並於98
    年9月26日上午帶同A女前往臺南縣新營市○○路151號文華
    婦產科診所檢查，經該診所於同日上午11時10分許通報臺南
    縣性侵害防治中心，再經臺南縣警察局於同日聯繫社工員蔡
    佩芳對A女進行性侵害案件減少被害人重複陳述作業訊前訪
    視，而悉上情。
二、案經臺南縣警察局新營分局報告臺灣臺南地方法院檢察署檢
    察官偵查起訴。
    理  由
壹、證據能力方面
一、本件被告、辯護人及檢察官均對本院所提示內政部警政署刑
    事警察局98年12月14日刑醫字第0980163964號鑑驗書（偵卷
    第16頁）、文華婦產科診所受理疑似性侵害事件驗傷診斷書
    及通報單位為文華婦產科診所、通報時間98年9月26日上午1
    1時10分之性侵害犯罪事件通報表、A女有中度智能障礙之中
    華民國身心障礙手冊、性侵害案件減少被害人重複陳述作業
    訊前訪視紀錄、性侵害案件減少被害人重複陳述作業社工員
    訊前訪視紀錄表、性侵害案件減少被害人重複陳述作業同意
    書（附於偵卷之證物袋內）等證據之證據能力均不爭執，本
    院審酌上開證據，並無不適當之情形，依刑事訴訟法第159
    條之5得作為證據，核先敘明。
二、按被告以外之人於偵查中向檢察官所為之陳述，除顯有不可
    信之情況者外，得為證據，刑事訴訟法第159條之1第2項定
    有明文。證人A女、A1、乙○○於偵查中經具結後所為之陳
    述，對被告而言，屬被告以外之人於偵查中向檢察官所為之
    陳述，依上揭法條規定，原則上具證據能力，而被告及辯護
    人復未提出有何顯不可信之情況，自得為證據。
三、辯護人辯稱：警方於98年9月26日下午至被告住處房間勘查
    ，僅於垃圾桶扣得衛生紙團2張（即內政部警政署刑事警察
    局98年11月19日刑醫字第0980140199號鑑驗書編號01、02衛
    生紙團），並未於房間床頭扣得第3張衛生紙團，是本案既
    不能證明扣案第3張衛生紙團係自被告房間內所取出，自不
    得作為證據，而內政部警政署刑事警察局就該衛生紙團編號
    03所為之98年11月19日刑醫字第0980140199號鑑驗書，自亦
    無證據能力云云，固經辯護人所聲請傳訊之果毅派出所管區
    警員庚○○到庭證稱：當天是新營分局偵查隊要去被告住處
    勘查，伊與辛○○都是果毅派出所的當地管區警員，就陪同
    新營分局偵查佐乙○○、女警劉立慈一同前往，由乙○○負
    責蒐證，伊只看到乙○○從房間垃圾桶取出衛生紙團，伊確
    定乙○○沒有從其他地方或床頭拿出衛生紙等語（本院卷第
    91頁背面、第92頁）。然查證人即新營分局偵查佐乙○○於
    偵查及本院審理時均一致證稱：當天去被告住處房間勘查有
    取得被告的同意才採證，在房間垃圾桶及床頭櫃的衛生紙盒
    裡各取出衛生紙團送DNA鑑定比對，且當時在取樣前都有先
    拍照存證，今日開庭有將當天所拍攝之照片及刑案現場勘查
    圖都帶來，編號16照片所示床頭櫃面紙盒內那團衛生紙就是
    伊採證的，伊以原子筆將所採樣那團衛生紙打圈並簽名等語
    （偵卷第79、80頁，本院卷第98頁背面、第99頁背面、第10
    0頁背面、第101頁背面），此有證人乙○○當庭提出並當庭
    以原子筆將所查扣床頭衛生紙團打圈並簽名負責之編號16照
    片（本院卷第127頁）暨刑案現場勘查圖（本院卷第119頁）
    附卷可稽；又被告於警詢時供稱：警方於98年9月26日下午
    至伊住處勘查，有經過伊同意等語（警(一)卷第5頁背面），
    嗣於本院審理時經審判長提示證人乙○○當庭提出之編號16
    床頭櫃面紙盒照片予被告審視，被告亦供稱：這張照片內的
    面紙盒是伊房間內的沒錯，這也是當天查證時候的照片沒錯
    ，伊都有在場等語（本院卷第115頁），足見證人乙○○當
    庭提出之編號16照片上所示床頭櫃面紙盒確係被告所有，且
    於偵查佐乙○○蒐證時確放置於床頭櫃上。再證人庚○○經
    辯護人詰問「蒐證當天床頭有無面紙盒」，其證稱：沒有印
    象等語（本院卷第90頁），證人即果毅派出所管區警員辛○○證稱：這種案子伊並非主要採證人員，只是單純陪同的身
    分，不會整個過程都全神貫注，伊當時是像看戲那樣陪同去
    ，伊沒有從頭到尾都看到等語（本院卷第96頁背面、第101
    頁背面），則偵查佐乙○○既係因查察被告涉嫌妨害性自主
    案件而前往查證，對於衛生紙團等可疑跡證，自會特別留意
    查證，此自證人乙○○於採證前均有拍照存證之舉，即足認
    證人乙○○於調查時有特別留意相關衛生紙團之可疑跡證，
    而證人庚○○對偵查佐乙○○蒐證時被告房間之床頭櫃上有
    面紙盒一事既無印象，復衡以證人辛○○所述管區警員只是
    陪同並非主要蒐證者之辦事態度，是證人庚○○對偵查佐乙○○有在床頭櫃面紙盒進行採證未加留意，自屬合理，自不
    得以證人庚○○之證詞遽認扣案編號03衛生紙團並非被告房
    間內所取出。況本案之承辦單位人員為新營分局偵查隊偵查
    佐孫志宏，此有新營分局刑事案件報告書可稽（偵卷第1、2
    頁），並據檢察官詰問證人乙○○「本案起訴，對你績效有
    無幫助」，其證稱：沒有幫助，這是算孫志宏的績效等語（
    本院卷第99頁背面），則證人乙○○於本案既僅負責蒐證，
    且與被告素未謀面，實無甘冒偽證之風險故意栽贓被告之可
    能，是辯護人以扣案編號03衛生紙團非自被告房間內取出而
    否定該衛生紙團及其送DNA比對鑑定鑑驗書之證據能力，純
    屬事後卸責之詞，並無可採。至辯護人雖請求調取偵查佐乙○○於上開時地蒐證時之錄影光碟，然本案既經證人乙○○
    證述明確，且有乙○○當庭提出於蒐證當時所拍攝之現場及
    採證前證物照片，已足認定扣案編號03衛生紙團確係於98年
    9月26日由被告房間床頭櫃上取出，是辯護人此部分調查證
    據，並無必要。
貳、實體方面
一、訊據被告固坦承其明知鄰居A女為中度智能障礙，A女之父長
    期因肝病臥床，A女之母亦為重度智能障礙之人，且於98年
    9月25日晚間10時3分、11時59分許，以其00甲0000000之市內
    電話門號撥打A女住家之門號等情，惟矢口否認有何妨害性
    自主犯行，辯稱：伊只是打電話叫A女來拿雞蛋、洗髮精、
    沐浴乳、飲料，但A女並沒有來拿，伊並無對A女強制性交云
    云。經查：
  (一)證人A女於偵查及本院審裡時一致證稱：當時被告晚上10點
    多打電話給伊，叫伊下去雞寮，伊沒有馬上下去，被告在12
    點多又打來了，伊怕被罵就下去雞寮，伊不想進去被告房間
    ，被告就用手把伊拉進房間，伊說不要，被告說不要緊給他
    用，伊不要讓被告脫褲子，被告就一直拉伊褲子、衣服，是
    硬拉下來的，被告用他尿尿的地方用伊尿尿的地方，被告跪
    在床上，伊躺在床上，雙腳開開，被告用他的鳥鳥插伊下面
    ，之後被告用雞寮的衛生紙幫伊擦，伊有跟姑姑及阿嫂（A1
    ）講等語（偵卷第32至35頁，本院卷第80頁背面至86頁），
    證人A1即A女堂嫂證稱：伊婆婆（A女姑姑）帶A女來伊住處
    ，大家在聊天，伊婆婆說被告晚上三更半夜打電話給A女，
    伊感覺很奇怪為何那麼晚要打電話給A女，伊就問A女被告有
    無對你怎樣，A女回答說有，伊就帶A女去文華婦產科採證等
    語（本院卷第87頁背面至第88頁背面），並有被告所自承其
    於98年9月25日晚間10時3分、11時59分許，以其00甲0000000
    之市內電話門號撥打A女住家門號之中華電信資料查詢（偵
    卷第11頁）在卷可稽，及新營分局偵查佐乙○○於98年9月
    26日至被告上揭住處房間床頭櫃面紙盒內扣得編號03衛生紙
    團，檢出一女性DNA甲STR型別，與A女型別相符，此有內政部
    警政署刑事警察局98年11月19日刑醫字第0980140199號鑑驗
    書（偵卷第4至5頁）可憑，且於被告上揭住處房間垃圾桶內
    扣得編號02衛生紙團，檢出一男性DNA甲STR型別，與被告型
    別相符，此亦有內政部警政署刑事警察局98年12月14日刑醫
    字第0980163964號鑑驗書（偵卷第16頁）可憑；此外，復有
    98年9月26日A女經檢查有處女膜陳舊裂傷之文華婦產科診所
    受理疑似性侵害事件驗傷診斷書及通報單位為文華婦產科診
    所、通報時間98年9月26日上午11時10分之性侵害犯罪事件
    通報表、A女有中度智能障礙之中華民國身心障礙手冊、性
    侵害案件減少被害人重複陳述作業訊前訪視紀錄、性侵害案
    件減少被害人重複陳述作業社工員訊前訪視紀錄表、性侵害
    案件減少被害人重複陳述作業同意書（附於偵卷之證物袋內
    ）。則被告既有於上揭時間撥打市內電話給A女，且於翌日
    在被告住處房間又扣得有A女DNA之衛生紙團，足認A女確實
    因被告打電話命其前來而進入被告房間，否則何以被告房間
    會有A女之DNA遺留，均核與A女前揭證詞相符。又A女雖為中
    度智能障礙之心智缺陷者，然尚未達完全喪失判斷力或現實
    感之程度，其言語內容亦無不知所云及無法為意思之陳述之
    情形，仍能就日常生活週遭事務以簡單粗淺之言語或肢體動
    作描述之事實，業據本院當庭觀察其在審理時陳述之情況，
    能明確指出案發地點在被告上揭雞舍，其受被告欺負等情，
    對於「被告如何欺負？」之提問，猶能答稱：「脫我褲子，
    之後用我」等語，顯然A女並非完全依循問題中所隱含之答
    案回答，即無因其有中度智能障礙而受誘導回答問題之虞，
    故A女證稱其不願意被告仍強拉其至房間，其有對被告說不
    要等語，應與事實相符，自足認其於案發時確有能力且曾經
    表達拒絕、抗拒之意。況被告及A女為鄰居關係，均居住於
    臺南縣柳營鄉旭山村桶頭腳，屬鄉下偏僻地方，相較於繁忙
    之都市生活作息，被告及A女所居住地區之常態生活習慣當
    不至於在夜晚將近12時撥打市內電話擾人清夢，是被告於晚
    間10時3分、11時59分接連撥打市內電話給A女，並命A女前
    往僅其一人居住之雞舍，且據被告供稱：伊知道A女有中度
    智能障礙（警(一)卷第4頁），衡情實啟人疑竇，益見A女堂嫂
    所述察覺A女遭被告性侵害之經過，應係真實，是足認被告
    明知A女患有中度智能障礙，而於上揭時地對A女為強制性交
    。
  (二)辯護人另以A女證稱被告於98年9月25日晚間共撥打4通市內
    電話至其住處，然據通聯紀錄，被告僅撥打2通市內電話給A
    女，足見A女供述與事實不符，又A女證稱係先將遭被告性侵
    害一事告知堂嫂A1，然A1證稱A女係先告知其婆婆（即A女姑
    姑），彼此不符云云。惟按供述證據，常因證人本身對於事
    物之認知、理解、感受、記憶減退等內在因素，及人情壓力
    、金錢誘惑、利益交換、情勢逼迫等外在因素之影響，而難
    期一致。然同一證人之供述，若純因可理解之內在因素所影
    響，而未受外在因素之影響，導致前後陳述不一，因此部分
    之差異，係可理解之因素所導致，故不宜僅因證人陳述前後
    不一致，即謂有瑕疵而全然摒棄不採，為求發現真實，仍有
    必要依社會常情，綜合其他事證以資判斷，合先敘明。查證
    A女係中度智障人士，有如前述，其面對被告突如其來之強
    暴犯行時，自難期與正常人般，將被告犯行過程正確牢記無
    誤，是其對於發生之環境、經過，僅記得重點或大概，乃屬
    可理解之範圍，自非能僅因其陳述細節部分有差異之處，逕
    認證人A女證詞為無可採。而觀之本件證人A女對被告犯案之
    地點，均一致陳稱雞舍；對於被告係於夜間撥打市內電話命
    其前往雞舍，亦與真實情況相符，就證人A女之智力狀況言
    ，其上開證述其餘細節部分有所誤謬，乃屬可理解之範圍，
    並無可疑之處。反面言之，益證其非係於他人誘導，或挾怨
    報復下，編纂事實，反覆背誦細節，誣陷被告。證人A女上
    開證述自得採為本件認定犯罪事實之證據，辯護人此部分所
    辯，尚非可採。
  (三)辯護人復以據A女所述本案之案發時間在98年9月25日夜裡至
    翌日凌晨，而98年9月26日警方即去蒐證，但A女是在98年9
    月30日才拿到報案證明，實有可疑云云，固有受理時間98年
    9月30日之臺南縣警察局新營分局中山路派出所受理刑事案
    件報案三聯單（警(一)卷第17頁背面）在卷。然按性侵害案件
    減少被害人重複陳述作業要點第五點：「社工人員進行訊前
    訪視應填具性侵害案件減少被害人重複陳述作業訊前訪視紀
    錄表。」、性侵害案件減少被害人重複陳述作業要點第六點
    ：「依本要點作業流程處理性侵害案件時，被害人應填具性
    侵害案件減少被害人重複陳述作業同意書，社工人員應依被
    害人身心狀況及偵查案件之需要，評估被害人適宜接受詢(
    訊)問之期間，提供司(軍)法警察(官)、少年法院(庭)法官
    、檢察官或軍事檢察官參考決定詢(訊)問之時間。」，是依
    性侵害案件減少被害人重複陳述作業要點作業流程處理性侵
    害案件時，係先由社工人員進行訊前訪視，再評估被害人適
    宜接受詢問之時間後，始由司法警察對被害人訊問後發給報
    案通知。經查被害人A女係於98年9月26日上午由其堂嫂A1帶
    往臺南縣新營市○○路151號文華婦產科診所檢查，經該診
    所於同日上午11時10分許通報臺南縣性侵害防治中心，再經
    臺南縣警察局於同日聯繫社工員蔡佩芳對A女進行性侵害案
    件減少被害人重複陳述作業訊前訪視，此有日期均為98年9
    月26日之性侵害案件減少被害人重複陳述作業訊前訪視紀錄
    、性侵害案件減少被害人重複陳述作業社工員訊前訪視紀錄
    表、性侵害案件減少被害人重複陳述作業同意書（附於偵卷
    之證物袋內）及臺南縣警察局聯繫社工員陪同偵訊紀錄表（
    警(一)卷第14頁）附卷可稽。則本案既於98年9月26日即依性
    侵害案件減少被害人重複陳述作業要點作業流程處理，嗣經
    社工人員蔡佩芳對A女進行訊前訪視，經評估後始排定在98
    年9月30日在臺南縣警察局新營分局對A女製作第一次警詢筆
    錄（警(一)卷第7頁背面），嗣A女於98年9月30日拿到報案證
    明，乃依法定作業流程處理，辯護人對此提出質疑，並無理
    由。
  (四)辯護人再以證人A女證稱被告於案發時有射精，然查扣之衛
    生紙團編號02、03，各留有被告及A女之DNA，然依一般正常
    性行為後之擦拭，該衛生紙團理當留有被告、A女二人之DNA
    為是云云。然查A女於偵查中經檢察官訊問「被告用完你尿
    尿的地方是否濕濕的？」，A女證稱：是，被告用衛生紙幫
    伊擦等語（偵卷第34頁），且於98年9月26日至被告上揭住
    處房間床頭櫃面紙盒內扣得編號03衛生紙團，檢出一女性DN
    A甲STR型別，與A女型別相符，此有內政部警政署刑事警察局
    98年11月19日刑醫字第0980140199號鑑驗書（偵卷第4至5頁
    ）可憑；又於被告上揭住處房間垃圾桶內扣得編號02衛生紙
    團，檢出一男性DNA甲STR型別，與被告型別相符，此亦有內
    政部警政署刑事警察局98年12月14日刑醫字第0980163964號
    鑑驗書（偵卷第16頁）可憑；是依前揭兩份鑑驗書，核與A
    女所述上揭時地被告有以衛生紙擦拭其下體，且被告當時亦
    有分泌物等語相符，是縱該衛生紙團並無留有被告、A女二
    人之DNA，仍不足以推翻本院綜合相關全卷事證所為之前揭
    認定。況被告經本院詢問「本案發生後，被害人或被害人家
    屬有無跟你談賠償問題？」，被告供稱：沒有（本院卷第11
    7頁），而被告與A女又係鄰居關係，被告復於準備程序供承
    ：伊要拿雞蛋、洗髮精、沐浴乳、飲料給A女等語（本院卷
    第30頁背面），則以被告所述與A女友好之鄰居關係，若非
    被告確有對A女為強制性交一事，A女實無平白誣陷被告之理
    ，益見A女所述，應係真實。
  (五)辯護人復以其聲請傳訊之被告友人己○○、戊○○，認被告
    於案發時和己○○、戊○○一同飲酒，A女於案發當時未進
    入被告上揭雞舍房間云云，然查證人己○○已證稱：伊忘記
    和被告喝酒是哪一天，伊那段時間常在被告家，所以伊到底
    是哪一天去被告家，何時離開，伊也不知道等語（本院卷第
    105頁、第105頁背面），證人戊○○亦證稱：伊無法確認98
    年9月25日是幾點到被告家等語（本院卷第110頁），是辯護
    人執此仍難為被告有利之認定。至辯護人固聲請傳訊證人陳
    秋蘭，欲證明被告在98年9月25日下午與陳秋蘭在上揭雞舍
    房間為性交行為云云，然此部分調查證據與本案無關，本院
    認無必要，附此敘明。
  (六)綜上所述，本件被告對心智缺陷之A女犯強制性交之犯行，
    事證明確，堪以認定。
二、按「所謂身心障礙者，係指個人因生理或心理因素，致其參
    與社會及從事生產活動功能受到限制或無法發揮，經鑑定符
    合中央衛生主管機關所定等級之下列障礙，並領有身心障礙
    手冊者為範圍…六、智能障礙者」，原身心障礙保護法第3
    條第1項第6款定有明文（該法自96年7月11日修正公布更名
    為身心障礙者權益保護法，有關身心障礙者之定義、範圍及
    分類移列為第5條，惟該條依修正後同法第107條之規定，自
    公布後5年方施行，故目前應仍適用上開原身心障礙者保護
    法第3條第1項之定義、範圍及分類）。查被害人A女屬中度
    智能障礙者，並領有中華民國殘障手冊（偵卷證物袋內），
    則A女因其生理因素於社會生活功能受限制而無法發揮，反
    應能力亦較正常人為差，而屬身心障礙之心智缺陷者甚明，
    被告亦自承其知道A女有中度智能障礙（警(一)卷第4頁），故
    核被告所為，係犯刑法第222條第1項第3款對心智缺陷之人
    犯強制性交罪。爰審酌被告為滿足一己私慾，竟對鄰居且患
    有中度智能障礙之A女，以強暴手段為強制性交行為，致A女
    身心受創，且被告於本院審理時一再飾詞卸責，難見有何悔
    意等一切情狀，量處如主文所示之刑，至檢察官固求處有期
    徒刑15年，本院亦認被告本應嚴懲，惟念及被告並無前科紀
    錄，素行並非不良，爰判處有期徒刑9年，檢察官求刑尚嫌
    過重。
據上論斷，應依刑事訴訟法第299 條第1 項前段，刑法第222 條
第1項第3款，判決如主文。
本案經檢察官丁○○到庭執行職務。
中    華    民    國    99    年    8     月    24    日
                  刑事第六庭  審判長法  官  蔡直青
                                    法  官  吳坤芳
                                    法  官  郭瓊徽
以上正本證明與原本無異。
如不服本判決應於收受本判決後10日內向本院提出上訴書狀，並
應敘述具體理由。其未敘述上訴理由者，應於上訴期間屆滿後20
日內向本院補提理由書狀（均須按他造當事人之人數附繕本）「
切勿逕送上級法院」。 
                                    書記官  曾郁芳
中    華    民    國    99    年    9     月    1     日
附錄本案論罪科刑法條全文
中華民國刑法第221 條第1 項
對於男女以強暴、脅迫、恐嚇、催眠術或其他違反其意願之方法
而為性交者，處3年以上10年以下有期徒刑。

中華民國刑法第222 條第1 項第3 款
犯前條之罪而有左列情形之一者，處無期徒刑或7年以上有期徒
刑：
三、對精神、身體障礙或其他心智缺陷之人犯之者。

司法院資訊處製作；財團法人民間司法改革基金會備份。
